臺灣高等法院民事判決
108年度重上字第350號
上  訴  人  賴柏宏  
訴訟代理人  連鳳翔律師
被 上訴 人  吉延建設股份有限公司

法定代理人  彭榮宗  
訴訟代理人  粘舜權律師
            陳展誌律師
上列當事人間履行契約等事件，上訴人對於中華民國108年3月7
日臺灣新北地方法院106年度訴字第3401號第一審判決提起上訴
，本院於110年1月26日言詞辯論終結，判決如下：
    主      文
原判決廢棄。
被上訴人應於上訴人給付新臺幣伍佰玖拾參萬捌仟柒佰捌拾元之
同時，㈠將新北市○○區○○段0000○號、總面積70.86平方公尺、附
屬建物面積11.64平方公尺之建物（即門牌號碼新北市○○區○○街0
0巷00號10樓建物），及同小段1770建號、共有部分面積821.25
平方公尺、應有部分10000分之504之建物所有權，移轉登記予上
訴人。㈡將新北市政府工務局105樹使字第00089號使用執照所示
之第1號、第9號機車法定停車位，交付予上訴人使用。
上訴人假執行之聲請駁回。    
第一、二審訴訟費用由被上訴人負擔。
    事實及理由
壹、程序方面：
    按不變更訴訟標的，而補充或更正事實上或法律上之陳述者
     ，非為訴之變更或追加，民事訴訟法第256條定有明文。本
    件上訴人主張其為訴外人即其母賴錢之惟一繼承人，依賴錢
    與被上訴人於民國102年10月1日簽訂之合建分屋協議書（下
    稱系爭分屋協議書），請求被上訴人將合建房屋即門牌號碼
    新北市○○區○○街00巷00號10樓房屋（新北市○○區○○段0000○
    號建物）之所有權移轉登記予上訴人，暨將新北市政府工務
    局105樹使字第00089號使用執照所示27個機車停車位之其中
    2 個交付與上訴人管理使用。經原審為上訴人應同時履行之
    判決，上訴人就其應為同時履行部分上訴，並更正其請求內
    容為：㈠被上訴人應將新北市○○區○○段0000○號、總面積70.8
    6平方公尺、附屬建物面積11.64平方公尺之建物（即門牌號
    碼新北市○○區○○街00巷00號10樓建物），及同小段1770建號
    、共有部分面積821.25平方公尺、應有部分10000分之504之
    建物（即包括區分所有部分及共用部分，以下合稱系爭建物
    ）之所有權移轉登記予上訴人。㈡被上訴人應將新北市政府
    工務局105樹使字第00089號使用執照所示之第1、9號機車法
    定停車位（下稱系爭車位），交付予上訴人使用（本院卷二
    第115頁至第116頁）。核上訴人聲明之更正，係為特定其請
    求之標的，而更正事實上之陳述，非為訴之變更或追加，揆
    諸首開規定，自應准許。
貳、實體方面  
一、本件上訴人主張：伊母賴錢以其所有之新北市○○區○○段0000
    地號土地（下稱系爭1060地號土地，賴錢持分為1萬分之348
    ），於102年5月28日與被上訴人簽訂系爭合建契約（下稱系
    爭合建契約），並於102年10月1日簽立系爭分屋協議書，約
    定由賴錢取得系爭建物所有權及系爭車位之使用權，且無庸
    再找補任何金錢予被上訴人，嗣賴錢於105年2月間死亡，伊
    為賴錢之唯一繼承人，繼承賴錢就系爭合建契約之權利義務
    ，爰依系爭合建契約、分屋協議書之約定，求為命：㈠被上
    訴人應將系爭建物之所有權移轉登記予上訴人。㈡被上訴人
    應將系爭車位交付予上訴人使用之判決。
二、被上訴人則辯稱：上訴人請求伊將系爭建物所有權移轉登記
    於其名下，及請求伊交付系爭車位予其使用，伊均表同意，
    惟上訴人取得系爭建物所有權、系爭車位使用權之利益高於
    其依系爭合建契約所應分配之利益，應給付被上訴人找補價
    差新臺幣（下同）797萬8,904元，爰為同時履行抗辯等語。
三、原審判命被上訴人應於上訴人給付797萬8,904元之同時，將系爭建物所有權移轉登記予上訴人，並將系爭車位交付予上訴人管理使用，並准兩造供擔保後為、免假執行。上訴人就同時履行部分不服，提起本件上訴，上訴聲明：㈠原判決廢棄。㈡被上訴人應將系爭建物所有權移轉登記予上訴人。㈢
    被上訴人應將系爭車位，交付予上訴人使用。㈣願供擔保，
    請准宣告假執行。被上訴人答辯聲明：上訴駁回。如受不利
    判決，願供擔保請准宣告免為假執行。
四、上訴人主張其母賴錢以系爭1060地號土地應有部分，於102
    年5月28日與被上訴人簽立系爭合建契約，雙方復於102年10
    月1日再簽立系爭分屋協議書，依系爭分屋協議書，賴錢可
    取得系爭建物所有權及系爭車位之使用權，賴錢於105年2月
    間死亡，上訴人為賴錢之唯一繼承人，繼承系爭合建契約、
    系爭分屋協議書之相關權利義務，系爭合建契約所興建之建
    物已完工並取得使用執照，被上訴人應移轉系爭建物所有權
    登記予上訴人，並交付系爭車位予上訴人管理使用等情，有
    系爭合建契約、系爭分屋協議書、系爭1060地號土地及系爭
    建物之登記謄本、使用執照、賴錢之繼承系統表、除戶謄本
    、戶籍謄本在卷可參（原審卷第19頁至第25頁、第29頁至第
    35頁、第45頁、第75頁至第79頁、第157頁至第160頁、第17
    3頁），復為被上訴人所不爭執（本院卷一第290頁、原審卷
    第82頁），堪信為真實。從而，上訴人依系爭合建契約、分
    屋協議書之約定，請求被上訴人將系爭建物之所有權移轉登
    記予上訴人，及將系爭車位交付予上訴人使用，即非無據。
     
五、惟被上訴人抗辯：上訴人應就其提供合建土地之利益，與其
    所獲得系爭建物所有權、系爭車位使用權之利益之差額為找
    補，並就被上訴人得請求上訴人找補差額之請求權與上訴人
    之本案請求為同時履行抗辯。經查：
　㈠按因契約互負債務者，於他方當事人未為對待給付前，得拒
    絕自己之給付，但自己有先為給付之義務者，不在此限，民
    法第264條第1項定有明文。且所謂同時履行之抗辯，乃因成
    立或履行上有牽連關係之雙務契約而生，倘雙方之債務，本
    於同一雙務契約而發生，且其一方之給付與他方之給付，立
    於互為對待給付之關係者，即可主張同時履行抗辯（最高法
    院100年度台上字第1679號判決意旨參照）。
  ㈡上訴人雖主張系爭合建契約、系爭分屋協議書均無應找補差
    額之約定云云，惟查：系爭合建契約係被上訴人與賴錢及其
    他地主李添進、謝阿德、簡宏展共同簽訂，各地主提供之土
    地及應有部分均不相同（謝阿德、簡宏展、賴錢係依序提供
    系爭1060地號土地應有部分1萬分之1206、1萬分之8446、1
    萬分之348，李添進係提供同段1059地號土地〈下稱系爭1059
    地號土地〉所有權全部，原審卷第19頁參照），亦即各地主
    以土地所為「出資」之金額並不相同，系爭合建契約書第4
    條第1項並約定：「房地銷售與價款分配：房屋及其基地應
    有部分之出售價格由甲方（即被上訴人）、乙方（即地主）
    各自決定，雙方應會同與買方簽定房屋、土地預定買賣契約
    ，各自收取價款。」（原審卷第20頁），雖係就合建後房屋
    及土地出售予第三人時所為之約定，惟可知兩造對於被上訴
    人興建之房屋及地主提供之土地，各應按其市場價格計價乙
    情，均有認識。故賴錢依系爭分屋協議選定系爭建物（原審
    卷第23頁），自應就系爭建物及其所坐落基地總價，與賴錢
    提供合建土地之權利價值為比較並計算是否有差額，如賴錢
    提供合建土地之價值不足系爭建物房地價值，自應補繳差額
    ；如高於系爭建物房地價值，則應由被上訴人退還差額。此
    亦為合建契約實務之通常操作模式，以避免建設公司與地主
    任一方取得與其付出成本顯不相當之暴利，亦符合彼此間之
    公平。
　㈢上訴人雖主張：系爭分屋協議僅記載賴錢取得A1之10樓（即
    系爭建物）及2個機車停車位，並無賴錢另應給付差價之找
    補約定，且縱賴錢應為找補，惟兩造於系爭分屋協議書亦已
    約定賴錢應將其名下同段1063地號土地（下稱系爭1063地號
    土地）移轉所有權登記予被上訴人，而以此方式為找補云云
    。惟查，兩造另簽訂協議書，約定坐落於合建建物10樓之系
    爭建物房地價值按每坪單價30萬元計算，有協議書在卷可證
    （原審卷第101頁），且為兩造所不爭執（本院卷一第135頁
    ）；復依上訴人提出之「賴錢合建應分配建物計算表」，系
    爭建物之房地總價值為1,157萬5,400元，而賴錢提供系爭10
    60土地參與合建，可獲分配之權利價值為359萬6,496元（原
    審卷第37頁），兩造亦不爭執（本院卷一第291頁、第388頁
    ），據此計算上訴人原可獲分配之權利價值與系爭建物房地
    價值之差價高達797萬8,904元（1,157萬5,400元－359萬6,49
    6元＝797萬8,904元），衡情兩造當無可能約定無庸找補。況
    同時簽署系爭合建契約之地主簡宏展及其母簡莊麗容、謝阿
    德、李添進，於獲分配合建房屋後均依據其等提供之合建土
    地價值與被上訴人進行結算，被上訴人並依結算結果多退少
    補，即補貼差額320萬4,634元予簡宏展及其母簡莊麗容，謝
    阿德、李添進則依序給付被上訴人951萬8,654元、218萬8,4
    77元，並各自移轉其等名下價值相當之土地予被上訴人抵償
    等情，亦有計算表、協議書、新北市樹林區公所調解書在卷
    可徵（原審卷第103頁至第117頁），足證賴錢或其繼承人依
    系爭分屋協議書擇定房屋後，仍應與被上訴人就價差相互找
    補。上訴人另主張依系爭分屋協議書，如其將原屬賴錢名下
    之系爭1063地號土地所有權移轉登記予被上訴人，即足彌補
    差額云云，惟系爭分屋協議書第4條約明「丙方（賴錢）應『
    無條件』將現有備内段1063地號土地持分辦理所有權移轉登
    記予甲方（被上訴人）」（原審卷第23頁），則系爭1063地
    號土地所有權之移轉顯與選定房屋後之價差找補無關，況系
    爭1063地號土地公告現值僅約68萬5,372元（每平方公尺9萬
    2,700元×303.01平方公尺×應有部分10000分之244＝68萬5,37
    2元，原審卷第131頁土地登記謄本參照），與上訴人應給付
    之價差797萬8,904元相差懸殊，衡情兩造當亦無可能以移轉
    系爭1063地號土地之方式為找補。
　㈣上訴人另主張賴錢於80年間曾與被上訴人合作建案，當時賴
    錢分配到的比較少，故被上訴人就系爭合建契約之合建房屋
    多分配一些予賴錢以彌補該80年間合建案之損失，賴錢於本
    件無庸給付差價云云，無非以證人郭鵬翔之證詞為據。惟即
    令賴錢於80年間曾與被上訴人合作建案，該合作案之分配情
    形亦難認與本件爭執相關，況證人郭鵬翔證稱其未曾參與上
    訴人所指80年合建案，對於該合建案之約定內容均不知悉，
    參與合建的人是其父郭仁專，郭仁專並未讓證人插手等語（
    本院卷一第288頁至第291頁），自不足據以認定上訴人無庸
    給付找補金額。
　㈤系爭1060地號土地及同段1059地號土地（下稱系爭1059地號
    土地）均為系爭建物配置之基地（本院卷二第57頁建物登記
    謄本參照），惟被上訴人並非系爭1059地號土地之共有人，
    並無該土地之應有部分，上訴人亦未請求被上訴人移轉系爭
    1059地號土地應有部分，又上訴人為系爭1060地號土地之共
    有人（本院卷一第453頁），已取得系爭建物配置之基地，
    故其僅請求被上訴人移轉系爭建物所有權予上訴人，應未違
    反民法第799條第5項、公寓大廈管理條例第4條第2項、土地
    登記規則第94條關於公寓大廈建物、共有部分、坐落基地不
    可分離之相關規定（本院卷二第82頁至第83頁）。又於被上
    訴人僅移轉系爭建物之情形下，上訴人應給付之找補金額為
    593萬8,780元，兩造並不爭執（本院卷二第83頁）。又系爭
    分屋協議書約定上訴人應移轉系爭1063地號土地所有權應有
    部分，係「無條件」移轉，與上訴人應負找補差價之義務無
    關，業如上㈢所述，且系爭1063地號土地目前仍登記於上訴
    人名下（原審卷第131頁），故於計算上訴人應給付之找補
    金額時，爰不予扣除系爭1063地號土地之價值。上訴人另抗
    辯合建地主應得以較優惠價格取得合建房屋，故應依系爭建
    物之構造價格而非以市場價格計算找補金額云云，惟兩造已
    不爭執兩造約定系爭建物之房地價值為1,157萬5,400元，業
    如上㈢所示，上訴人復未能證明兩造另約定以「構造成本」
    計算找補金額，該部分主張自無可取。
　㈥上訴人請求被上訴人移轉系爭建物所有權登記、交付系爭車
    位，與被上訴人請求上訴人給付找補差價，均係基於兩造間
    系爭合建契約之雙務契約而生，且立於互為對待給付之關係
    ，故被上訴人為同時履行抗辯，亦屬有據，從而，上訴人應
    於被上訴人移轉系爭建物所有權登記、交付系爭車位使用權
    之同時，給付被上訴人593萬8,780元。
六、綜上所述，上訴人依系爭合建契約、系爭分屋協議書之約定
    ，請求被上訴人移轉系爭建物之所有權登記、交付系爭車位
    之使用權予上訴人，為有理由，應予准許。惟被上訴人主張
    上訴人應於其履行之同時，給付被上訴人593萬8,780元，而
    為同時履行之抗辯，亦有理由，應為對待給付之判決。原審
    命上訴人向被上訴人提出對待給付超過593萬8,780元部分，
    尚有未洽，上訴人上訴意旨指摘原判決此部分不當，求予廢
    棄改判，為有理由。又上開對待給付，與判命被上訴人為本
    案給付部分性質上係不可分之債，因原審命上訴人向被上訴
    人提出對待給付之金額有所不當，且命被上訴人為本案給付
    及命上訴人同時履行，亦具有不可分之關係，本件對待給付
    部分既無可維持，本院自應連同本案給付部分併予廢棄（最
    高法院97年度台上字第2478號裁判要旨參照），改判如主文
    第2項所示。
七、兩造於本院陳明願供擔保，聲請宣告假執行及免為假執行。
     惟按命債務人為一定意思表示之判決確定或其他與確定判
    決 有同一效力之執行名義成立者，視為自其確定或成立時
    ，債 務人已為意思表示，強制執行法第130條定有明文。又
    當事 人如持有判令對造應辦理所有權移轉登記之確定判決
    ，原得 依強制執行法第130條之規定單獨向地政機關申請辦
    理登記 ，此觀土地登記規則第26條、第27條第3款之規定自
    明。執 行法院對此種確定判決，除依強制執行法第130條發
    給證明 書外，並無開始強制執行程序之必要（最高法院49
    年台上字 第1225號判例參照）。本件本案給付判命被上訴
    人應移轉系爭建物所有權登記予上訴人部分，係命被上訴人
    為移轉不動產所有權之意思表示，依前開規定及判例意旨，
    須判決確定後始視為已為意思表示，如准許宣告假執行，將
    使意思表示之效力提前發生，而與上開法條規定不合，應不
    得准許。又本案給付判命被上訴人交付系爭車位使用權予上
    訴人部分，因系爭車位使用權係附從於系爭建物之所有權，
    亦不宜單獨就該部分假執行之聲請予以准許，均應駁回。被
    上訴人假執行之聲請既經駁回，上訴人免為假執行之聲請，
    即無必要。
八、本件事證已臻明確，兩造其餘之攻擊或防禦方法及提出之證
    據，經本院斟酌後，認為均不足以影響本判決之結果，爰不
    逐一論列，附此敘明。 
九、據上論結，本件上訴為有理由，依民事訴訟法第450條、第7
    8條，判決如主文。　　
中　　華　　民　　國　　110 　年　　2 　　月　　23　　日
                  民事第三庭    
                      審判長法  官  王怡雯
                            法  官  何君豪     
                            法  官  朱美璘             
正本係照原本作成。
如不服本判決，應於收受送達後20日內向本院提出上訴書狀，其
未表明上訴理由者，應於提出上訴後20日內向本院補提理由書狀
（均須按他造當事人之人數附繕本）。上訴時應提出委任律師或
具有律師資格之人之委任狀；委任有律師資格者，另應附具律師
資格證書及釋明委任人與受任人有民事訴訟法第466 條之1第1項
但書或第2項所定關係之釋明文書影本。如委任律師提起上訴者
，應一併繳納上訴審裁判費。
中　　華　　民　　國　　110 　年　　2 　　月　　23　　日

                            書記官  陳禹任